【裁判字號】    90,判,2163
【裁判日期】    901116
【裁判案由】    年資
【裁判全文】
最  高  行  政  法  院  判  決                    九十年度判字第二一六三號
    再 審原 告  甲○○
    再 審被 告  國防部
    代  表  人  伍世文
右當事人間因年資事件，再審原告對本院中華民國八十八年十一月十一日八十八年度
判字第三八四三號判決提起再審之訴。本院判決如左：
    主  文
再審之訴駁回。
再審訴訟費用由再審原告負擔。
    事  實
緣再審原告原係空軍中將，於民國八十二年八月十六日轉任總統府政風處處長，並於
同年十月一日辦理退伍。嗣再審原告於八十六年十二月十六日屆滿六十五歲，八十七
年一月十六日退休，請求將士官年資五年十月十七日併計公職年資，經再審被告所屬
人事參謀次長室（下稱人次室）八十七年三月二十日易日字第○四六七八號函否准
所請。再審原告不服，循序提起訴願、再訴願，遞遭決定駁回，提起行政訴訟，亦經
本院八十八年度判字第三八四三號判決（下稱原判決）駁回。再審原告復以原判決適
用法規顯有錯誤，提起本件再審之訴。茲摘兩造訴辯意旨於次：
再審原告起訴意旨及補充理由略謂：
一、原判決認再審原告應對銓敘部之行政處分提起行政救濟始為正辦。因再審原告曾
    以退休案依法向銓敘部提起訴願，經銓敘部駁回，依八十一年六月一日修正前之
    陸海空軍軍官服役條例施行細則第二十五條第二項及陸海空軍士官服役條例施行
    細則第二十二條第二項，再審原告除向銓敘部提起行政救濟外，另向再審被告提
    起行政救濟，亦無違誤。因此乃多階段行政處分，由行政法院庭長評事聯席會議
    八十三年三月十六日決議可知。再審被告函復銓敘部之（八七）易日字第○四六
    七八號函為一瑕疵之行政處分，故再審原告可以之提起行政救濟。
二、依修正前之公務人員退休法施行細則第十條第三款、修正前之陸海空軍軍官服役
    條例施行細則第二十三條第二項及陸海空軍士官服役條例施行細則第二十二條第
    二項規定，可知軍官士官之退休各有其法律，除非相關條文有明文規定，否則不
    宜肆意擴大解釋。上開法條並無軍官、士官年資必須合併計入公務員退休年資之
    規定，原判決認再審原告軍職年資應合併計算，不得將士官年資併入公務員退休
    年資，違反法律保留原則。
三、再審原告軍職退伍請領軍官退休俸，為應有之權利，另以士官年資併入公務員退
    休年資，為別一法律關係，後者合併計算之退休基數，依原公務人員退休法施行
    細則第十二條第二項規定，且不受最高標準限制。合併計算之規定，與八十一年
    六月一日公布之陸海空軍軍官服役條例施行細則第二十三條有關軍官退伍時，可
    將軍官、士官年資合併計算，軍官年資滿二十年者，士官年資可依志願選擇之立
    法意旨相合。該細則之規定與本案有連帶關係，亦應適用。原判決認僅於軍官退
    伍申請退休俸時始有適用，又認本案如合併計算年資，與法不合，實為錯誤。
四、依陸海空軍軍官服役條例施行細則第二十三條之規定，再審被告所認「支領三十
    年之退除給與」，係指國軍之退除給與，所指「軍官士官年資核計均以三十年為
    限」，係指支領國軍官兵退除給與之年資，而國軍官兵退除給與以實現為前提，
    其未實現者不包括在內。再審原告不願支領士官退除給與，自無實現國軍退除給
    與之可能，故與「年資合併僅能支領三十年之退除給與」無涉，再審被告所為處
    分自非適法。
五、八十一年六月一日公布之陸海空軍軍官服役條例施行細則第二十三條之立法意旨
    ，乃為照顧士官士兵升軍官人員，因其軍官役年資多數未滿二十年，退伍時無法
    支領退休俸，故將該細則修訂為軍官士官年資合併計算，以利符合滿二十年支領
    退休俸之規定，但對軍官年資已滿二十年者，士官年資則可依志願選擇併計支領
    退休俸或另依士官退除給與規定支領退伍金，以利其從優選擇。故再審原告申請
    士官年資併計公務員年資退休，不但於法有據，且與該條款立法意旨完全相符，
    自應准許。況該條款係由再審被告所屬法制司擬定，送行政院通過，再審被告亦
    應參酌。又再審原告選擇士官年資併計支領公務人員給與，乃為法定選擇權之行
    使，依民法第二百十二條之規定，有溯及之效力，該法律關係已變為公務人員年
    資，故與軍官退伍除役所適用之法源並不同，已無「軍官士官年資合併僅能支領
    三十年退除給與」之適用。再審被告之認定依行政法院三十五年度判字第十九號
    及同院五十七年判字第二五八號判例之意旨，自屬違法。又依公務人員退休法第
    六條第一項第一款及人事行政局六十八年九月十七日局肆字第二○九三七號函之
    規定，再審原告以外職停役轉任公職滿五年時，縱軍職年資以三十年為限，仍得
    領取一次退休金，現再審原告轉任公職迄退休為止，年資僅四年五個月，不能一
    次辦理退休，故士官軍職年資之查證，對再審原告之財產權言意義重大。
六、再審被告對再審原告申請事項之限制，本無法律之依據，故於八十七年一月二十
    六日（八七）易日字第○二○二八號函覆銓敘部以「由貴司卓處」，嗣銓敘部再
    要求澄清，再審被告回覆「規定不合辦理」，然其「不合規定」並未說明法律依
    據，其乃為恐前此辦理退除人員因失權而陳情，故「依錯例行政」，應依再審原
    告基於憲法上對於財產權之保障所主張者，依法行政，方為正辦。
七、再審被告於再審之答辯書並未提出新的事實與法律上之合法或適法見解、其內容
    全與原審所提之理由相同、再審被告之理由於原判決認「均有未洽」，是故再審
    被告之理由已不可採，此次舊話重提，自無意義，難生答辯之法律上效果。
八、再審被告應對於再審原告循法定程序由銓敘部函再審原告所屬人事次長室辦理軍
    職年資查證時，應對查證為「可」「否」之決定，不應諉由銓部退撫司卓處，
    由此可見再審被告對再審原告之士官年資查證，並無適法理由予以否定，而未能
    深入法理，依法行政。
九、依「陸海空軍兵籍資料管理手冊」：、第七條第三款第三目規定，明確採負面
    列舉方式，具有「明示其一，排除其他」之法律效果，再審原告申請士官軍職年
    資查證不在所不予查註之內，故再審原告申請，法無明文限制因素，自應辦理查
    證，依司法院大法官會議釋字第一八七號之意旨，再審被告對再審原告之士官年
    資查證認為不合規定，亦屬違背法令。
十、八十五年十一月十三日修訂後之陸海空軍軍官士官服役條例施行細則，刪除有士
    官年資者可選擇併支退休俸或另支士官退除之規定，惟再審原告之退役時間為八
    十二年十月一日，仍應適用修正前之規定。且依六十七年八月十七日行政院核定
    之陸海空軍軍官在台期間退伍除役實施辦法第十四條之規定，可證當時合併公務
    人員退休年資並非軍職年資全部，迨八十一年六月一日修訂之陸海空軍軍官服役
    條例施行細則及陸海空軍士官服役條例施行細則，則係選擇合併或獨立為之，故
    再審原告不必全部併計始屬正當。綜上所述，請判決廢棄原判決、撤銷原處分及
    一再訴願決定等語。
再審被告答辯意旨略謂：
一、依據民國八十一年六月一日行政院台（八四）防字第一九○一○號函修正發布陸
    海空軍士官服役條例施行細則第二十二條第二項規定：退伍除役士官轉任公務人
    員，原合於支領士官退除給與不願支領，而志願併計支領公務人員退休給與者，
    應俟辦理公務人員退休（撫卹）時，由現職機關檢附原始緩發退伍金支付證或退
    除給與結算單，層報退休（撫卹）核定機關轉送國防部或各總司令部按權責辦理
    軍職年資查證。
二、依據八十一年六月一日行政院台（八一）防字第一九○○○七號函修正發布之陸
    海空軍軍官服役條例施行細則第二十三條第一項第二款規定：現役實職年資，以
    其服軍官、士官現役實職之時間合併計算，前項第一款軍官、士官年資合併計算
    ，其軍官年資已滿二十年者，士官年資，准依志願選擇併計支領退休俸或另依士
    官退除給與規定支領退伍金。但軍官、士官年資合計均以三十年為限。
三、依據民國八十一年六月一日行政院台（八一）防字第一九○○○七號函修正發布
    之陸海空軍軍官服役條例施行細則第二十五條第二項規定：退伍除役軍官轉任公
    務人員，原合於支領軍官退除給與不願支領而志願併計支領公務人員退休給與者
    ，應俟辦理公務人員退休（撫卹）時，由現職機關檢附原始緩發退伍金支付證或
    退除給與結算單，層報退休（撫卹）核定機關持送國防部或各總部按權責辦理軍
    職年資查證。
四、依據再審被告八十一年八月十九日（八一）吉嘉字第九九九二號退除軍官曾服士
    官兵役年資計算審查作業規定第二條第一項：退除役軍官曾服士官（含軍士長或
    士官長）現役實職年資，得合併軍官年資支領退休俸或一次退伍金，其中軍官年
    資已滿二十年以上支領退休俸時，士官年資准依志願選擇併計或依士官退除給與
    標準，按曾任士官最高階核發其退伍金，但官士年資合計最多三十年為限，超出
    年資，不發退除給與。
五、再審被告辦理再審原告軍職年資查證經過如后：
（一）再審原告於八十二年十月一日以空軍中將階退伍，核定服士官年資五年十月十
      七日，軍官年資三十八年九月二十五日，經再審被告核發編號一三八四九一號
      陸海空軍軍官士官退伍除役輔導就業人員退伍給與結算單在案。
（二）依八十一年六月一日陸海空軍軍官服役條例施行細則第二十五條第二項規定，
      銓敘部八十六年十月二十日（八七）台特二字第一五四一五四五號檢附再審原
      告相關資料向再審被告查證其公務人員退休事實表內之士官年資，辦理併計公
      職年資之退休。再審被告於八十七年一月二十六日（八七）易日字第○二○二
      八號函覆銓敘部略以：再審原告於三十六年四月二十六日至四十二年三月十三
      日任上士文書職，其年資五年十月十七日，繼於四十三年十月二十一日任軍官
      職至八十二年十月一日以中將階退伍，年資三十八年九月二十五日，合計四十
      四年八月十二日。依八十一年六月一日令頒陸海空軍軍官服役條例施行細則第
      二十三條第一項規定，再審原告之軍官、士官年資雖為四十四年八月十二日，
      其軍官、士官年資合併，僅能支領三十年之退除給與，超出三十年之退除給與
      不予計算，其士官年資五年十月十七日併計公職年資退休部份，請銓敘部退撫
      司卓處。
（三）銓部八十七年二月五日（八七）台特二字第一五八五六九八號函，請再審被
      告詳查再審原告退休案內之軍職年資明確註明士官年資可否併計公職年資退休
      。再審被告於八十七年三月二十日（八七）易日字第○四六七八號函覆銓敘部
      略以：依八十一年六月一日陸海空軍軍官服役條例施行細則第二十三條第二項
      規定，再審原告服務軍旅年資，雖為四十四年八月十二日（軍官年資三十八年
      九月二十五日；士官年資五年十月十七日），但其軍官、士官年資合併，僅能
      支領三十年之退除給與，超出三十年年資之退除給與不予計算。呂將軍選擇將
      士官年資五年十月十七日併計公職年資退休乙節，依本部規定不合辦理。
（四）另自七十年七月八日陸海空軍單官服役條例施行細則修頒後，再審被告對軍官
      年資已滿二十年，軍官、士官年資合計三十年含以上人員，均依此規定及退除
      軍官曾服士官兵役年資計算審查作業規定第二條第一項規定辦理，對軍官、士
      官年資併計滿三十年者，均核給退休俸90 %，餘士官年資不發退除給與，或軍
      官年資滿三十年，核給退休俸90 %後，其士官年資亦不再發給退除給與，並無
      特例。
六、查再審原告所引用條文與上述法令規定相符，惟法令條例或施行細則之研判及執
    行，均係以其整體性及前後條文為研判依據，而非再審原告僅提部分條文或僅攫
    取條文之部分作為說明；例如本案關鍵性之施行細則條例，被忽略段落分述如后
    ：
（一）海空軍軍官服役條例施行細則第二十三條第二項後段規定：軍官、士官年資合
      併計算，其軍官年資已滿二十年者，士官年資，准依志願選擇併計支領退休俸
      或另依士官退除給與規定支領退伍金。但「軍官、士官年資合計均以三十年為
      限」（本段漏列）。
（二）另依陸海空軍士官服役條例施行細則第二十一條第二項後段強調規定：退伍除
      役轉任公務人員．．．由現職機關檢附相關資料，層報退休（撫卹）核定機關
      持送國防部或各軍總司令部按權責辦理軍職年資查證。故除上述規定及各項軍
      職年資查證外，各權責單位均再需以相關規定逐級詳加審核，俾免影響當事人
      權益。再審原告以本案原判決適用法規顯有錯誤為由，提起再審之訴，顯非可
      採。綜上所述，請判決駁回再審原告之訴等語。
    理  由
按修正前行政訴訟法第二十八條第一款所謂適用法規顯有錯誤（即修正後之第二百七
十三條第一項第一款），係指原判決所適用之法規與該案應適用之現行法規相違背，
或與解釋判例有所牴觸者而言。至於事實認定之職權行使或法律上見解之歧異，再審
原告對之縱有爭執，要難謂為適用法規顯有錯誤，而據為再審之理由。本件再審原告
原係空軍中將，於民國八十二年八月十六日轉任總統府政風處處長，並於同年十月一
日以空軍中將階退伍，經再審被告核定服士官年資五年十月十七日，軍官年資三十八
年九月二十五日，發給編號一三八四九一號陸海空軍軍官士官退伍除役輔導就業人員
退伍給與結算單在案。嗣再審原告於八十六年十二月十六日屆滿六十五歲，八十七年
一月十六日退休，請求將士官年資五年十月十七日併計公職年資，經銓敘部八十六年
十月二十日（八七）台特二字第一五四一五四五號函檢附再審原告相關資料向再審被
告查證其公務人員退休事實表內之士官年資，辦理併計公職年資之退休。再審被告於
八十七年一月二十六日（八七）易日字第○二○二八號函復銓敘部略以：再審原告於
三十六年四月二十六日至四十二年三月十三日任上士文書職，其年資五年十月十七日
；繼於四十三年十月二十一日任軍官職至八十二年十月一日以中將階退伍，年資三十
八年九月二十五日，合計四十四年八月十二日。依八十一年六月一日令頒陸海空軍軍
官服役條例施行細則第二十三條第一項規定，再審原告之軍官、士官年資雖為四十四
年八月十二日，其軍官、士官年資合併，僅能支領三十年之退除給與，超出三十年之
退除給與不予計算，其士官年資五年十月十七日併計公職年資退休部分，請銓敘部退
撫司卓處。銓敘部又以八十七年二月五日（八七）台特二字第一五八五六九八號函，
請再審被告詳查再審原告退休案內之軍職年資，明確註明士官年資可否併計公職年資
退休。再審被告於八十七年三月二十日（八七）易日字第○四六七八號函復銓敘部並
副知再審原告略以：依八十一年六月一日陸海空軍軍官服役條例施行細則第二十三條
第二項規定，再審原告服務軍旅年資，雖為四十四年八月十二日（軍官年資三十八年
九月二十五日；士官年資五年十月十七日），但其軍官、士官年資合併，僅能支領三
十年之退除給與，超出三十年年資之退除給與不予計算。再審原告選擇將士官年資五
年十月十七日併計公職年資退休乙節，再審被告依規定不合辦理。再審原告不服，循
序提起訴願、再訴願，遞遭決定駁回，提起行政訴訟，亦經本院八十八年度判字第三
八四三號判決（下稱原判決）駁回。再審原告茲以原判決適用法規顯有錯誤，依修正
前行政訴訟法第二十八條第一款提起再審之訴，主張如事實欄起訴意旨及補充理由所
載。但查：（一）、再審原告於軍職退伍時，有軍官及士官之年資，依八十一年六月
一日修訂公布之陸海空軍軍官服役條例施行細則第二十三條第一項規定，其軍、士官
年資應合併計算。雖再審原告軍官年資滿二十年，依同條第二項規定，其士官年資准
依志願選擇合併計算或另依士官退除給與規定支領退伍金，第依該項但書規定「軍官
、士官年資合計均以三十年為限」；換言之，選擇軍官、士官年資併計支領軍官退休
俸者，不得超過三十年，選擇另行支領士官退伍金者，所領軍官退休俸與士官退伍金
二者合計之年資，亦不得超過三十年。超過部分，不論為軍官年資或士官年資，均無
從計支退休俸或退伍金。再審原告之軍官年資已經超過三十年，支領軍官退休俸之外
，無支領士官退伍金之可言。再審原告於轉任公務人員退休時，請求將士官年資合併
計算，經銓敘部函請再審被告查證軍職年資，再審被告函復，說明再審原告軍官、士
官年資本應合併計算，但合併計算僅能支領三十年退除給與，其軍官年資已超過三十
年，超過部分（含士官年資）不予計算，因而士官年資查證依規定不合辦理，實與上
開法規意旨相符。再審原告主張依修正前公務人員退休法施行細則第十條第三款規定
，其曾任士官之軍職年資，未經核給退伍金，得合併計算公務員退休年資云云。按該
款規定之軍職年資得以合併計算公務員退休年資者，係指合乎請領退役金或退休俸而
未領者，始得以其未領之年資合併，由國防部出具核實未領情由之證明。再審原告之
士官年資應不予計算，已如上述，顯無從併計為公務員退休年資。其於公務人員退休
時，填載軍職年資不列軍官部分，僅列士官部分，如准予併計公務員退休年資，而其
另以軍官年資支領退休俸，與上開條款規定軍職年資得併計為公務員退休年資之立法
意旨有違。原判決即以此故，認再審被告原處分不予辦理本案士官年資查證之結果，
及原再訴願決定遞予維持均屬正當，因而諭知駁回再審原告之起訴。經核其所適用之
法規與該案應適用之現行法規不相違背，與解釋判例亦無牴觸，即無首開說明所稱之
適用法規顯有錯誤之再審事由。（二）、再審原告之公務員退休核定，為銓敘部之職
權，原判決認再審原告應對銓敘部之行政處分提起行政救濟始為正辦，即此之意。再
審被告為本案之軍職年資查證函復，原判決認係結果正當之處分，從實體上審理判決
駁回再審原告之起訴，並未認定再審原告不可提起行政救濟。（三）、依修正前之陸
海空軍軍官服役條例施行細則及陸海空軍士官服役條例施行細則，固可知軍官、士官
之退伍各有其法律，但本案再審原告係於軍官現職退伍，如何併計其士官之年資，前
引之陸海空軍軍官服役條例施行細則第二十三條已有規定，自應依其明文規定，因其
適用致再審原告之士官年資不合併計為公務員退休年資，已如上述。再審原告指原判
決認其士官年資不得併計為公務員退休年資，無法規依據，違反法律保留云云，容有
誤會。（四）、再審原告軍職年資有軍官年資及士官年資，原判決認為依修正前公務
人員退休法施行細則第十條第三款規定公務人員退休年資之併計，曾任下士以上之軍
職年資，以未核給退役金或退休俸為前提要件。再審原告於八十二年十月一日辦理軍
官退伍時，雖未核給退休俸，其軍職年資固得合併計算於公務人員退休年資，惟其軍
職年資應全部併計始屬正當，否則如再審原告之主張僅將士官年資併計公務人員年資
辦理退休，另以其軍官年資請領退休俸，如果得逞，則與已核給退休俸者無殊，核與
該條款之立法意旨有違，難予准許。經核與上述陸海空軍軍官服役條例施行細則第二
十三條規定軍官、士官年資應合併計算之意旨無違。再審原告僅依其軍官年資滿二十
年，得選擇士官年資另支領退伍金之規定，未查其合併以三十年為限之規定意旨，致
誤以為其不支領士官退伍金，可得併計為公務員退休年資，因而指原判決認本案如合
併計算年資，與法不合，實為錯誤云云，並不可採。本案實因軍士官年資合併計算不
得超過三十年之規定，及再審原告單僅軍官年資已經超過三十年之事實，致其士官年
資應不予計算，而不獲併計為公務員之退休年資。此與八十五年十一月十三日修訂後
之陸海空軍軍官士官服役條例施行細則，刪除有士官年資者可選擇併支退休俸或另支
士官退除之規定無關。（五）、再審原告其餘主張再審被告之原處分有如何違背法令
之處，微論原判決認為原處分結果正當，並無不合，已如前述，且非指摘原判決有何
再審之事由者，無庸贅述。從而依再審起訴意旨，難認原判決有再審原告所指之再審
事由，再審之訴應予駁回。
據上論結，本件再審之訴為無理由，爰依行政訴訟法施行法第二條、行政訴訟法第二
百七十八條第二項、第九十八條第三項前段，判決如主文。
中    華    民    國      九十      年     十一       月     十六       日
                    最 高 行 政 法 院  第 一 庭
                                審 判 長 法  官      黃  綠  星
                                         法  官      高  啟  燦
                                         法  官      蔡  進  田
                                         法  官      黃  璽  君
                                         法  官      廖  宏  明
右  正  本  證  明  與  原  本  無  異
                                         法院書記官  邱  彰  德
中    華    民    國      九十      年      十一      月      十六      日


司法院資訊處製作；財團法人民間司法改革基金會備份。
